【裁判字號】    97,重訴,100
【裁判日期】    971126
【裁判案由】    請求發放補償款
【裁判全文】
臺灣高雄地方法院民事判決             97年度重訴字第100號
原      告  甲○○
訴訟代理人  柯尊仁律師
被      告  國防部軍備局工程營產中心南部地區營產管理處
法定代理人  李明憲
訴訟代理人  吳小燕律師
            嚴宮妙律師
複代理人    張盈盈律師
上列當事人間請求發放補償款事件，於民國97年11月12日言詞辯
論終結，本院判決如下：
    主  文
被告應給付原告新臺幣壹仟捌佰肆拾壹萬陸仟貳佰肆拾伍元及自
民國九十六年二月五日起至清償日止按週年利率百分之五計算之
利息。
原告其餘之訴駁回。
訴訟費用由被告負擔二分之一，餘由原告負擔。
本判決關於原告勝訴部分於原告以新台幣陸佰壹拾萬元供擔保後
得假執行。但被告如以新台幣壹仟捌佰肆拾壹萬陸仟貳佰肆拾伍
元為原告供擔保後免為假執行。
原告其餘假執行之聲請駁回。
    事實及理由
一、原告主張：被告為收回坐落高雄市援中港105、119-2地號土
    地而終止兩造間耕地三七五租約，並應發放原告補償金新台
    幣（下同）37,762,541元（下稱系爭補償款）。詎因本院95
    年度執字第56741 號強制執行事件之債權人蔡武吉主張債務
    人黃金吉對被告有補償款債權存在，而聲請本院扣押原告所
    有之系爭補償款，被告乃於民國95年12月27日將系爭補償款
    提存於本院。惟原告與蔡武吉間並無任何債權債務關係存在
    ，黃金吉對被告亦無任何補償款債權存在，蔡武吉竟就被告
    應給付原告之系爭補償款債權予以強制執行，顯有違誤。被
    告明知補償款之受領人並非黃金吉，本應向本院民事執行處
    聲明異議，詎被告竟仍將原告未受領遲延之系爭補償款提存
    法院，被告未為給付而逕將補償款提存，復於提存書內加註
    「領取本件提存金應經執行法院同意或撤銷強制執行」之條
    件，致原告無法領取補償款，依法自不生清償之效力等語。
    為此，爰依耕地三七五減租條例第17條第11項第5 款及第2
    項規定，提起本訴，並聲明：（一）被告應給付原告37,762
    ,541 元 ，及自96年2 月5 日（即原告向被告催告期滿之翌
    日）起至清償日止，按週年利率5%計算之利息；（二）願供
    擔保，請准宣告假執行。
二、被告則以：因本院民事執行處執行命令扣押系爭補償金，並
    禁止被告向原告為清償或其他行為，應另俟本院通知辦理，
    被告乃依強制執行法第115 條之2 規定，將系爭補償金全部
    以清償提存之方式本院提存所，依法已生清償之效力。又被
    告依本院執行命令辦理前揭提存時，係經提存所要求始加註
    ：「領取本提存金應經執行法院同意或撤銷強制執行」等語
    於提存書之「對待給付之標的及其他受取提存所附之條件」
    欄位內，從而被告已無給付原告系爭補償金之義務等語，資
    為抗辯，並聲明：（一）原告之訴駁回；（二）如受不利判
    決，願供擔保，請准宣告免為假執行。
三、下列事實為兩造所不爭執，並有提存通知書、本院執行命令
    在卷可憑，復經本院調取本院95年度存字第8765號卷核閱無
    訛，堪信為真實：
（一）被告終止兩造間之耕地三七五租約（契約編號海漁字第76
      號），收回坐落高雄市援中港105 、119-2 地號土地，應
      發放原告系爭補償金37,762,541元。
（二）嗣因訴外人蔡武吉聲請對黃金吉強制執行而聲請查封執行
      上開補償金，並經本院民事執行處以95年度執字第56741
      號核發執行命令扣押系爭補償金，被告乃將系爭補償金全
      數以本院95年度存字第8765號提存在案。
（三）原告與黃金吉間有協議書約定系爭補償金雖以原告名義向
      被告領取，惟黃金吉亦有1/7 權利。
（四）原告對本院95年度執字第56741 號執行事件執行系爭補償
      金之執行命令聲明異議，蔡武吉乃對原告提起確認扣押債
      權存在之訴，現由本院以96年度訴字第1765號審理中。
四、兩造爭執之點：
（一）被告依本院95年度執字第56741 號執行命令未給付系爭補
      償金予原告，是否有據？
（二）被告將系爭補償金提存是否已生清償之效力。
五、本院判斷如下：
（一）按債權人受領遲延，或不能確知孰為債權人而難為給付者
      ，清償人得將其給付物，為債權人提存之；非依債務本旨
      或向無受領權人所為之清償提存，其債之關係不消滅，民
      法第326 條、提存法第18條定有明文。是以，於不能確知
      孰為債權人而難為給付或債權人受領遲延時，債務人所為
      之提存，始生清償之效力。
（二）經查：被告抗辯因經本院民事執行處以95年度執字第5674
      1 號核發執行命令扣押系爭補償金，被告乃將系爭補償金
      全數以本院95年度存字第8765號提存在案，有本院95年度
      存字第8765號提存書影本1 份在卷可稽，然觀諸本院民事
      執行處95年度執字第56741 號執行命令之主旨係記載：「
      禁止債務人黃金吉在如說明所列債權金額範圍內，收取對
      第三人國防部軍備局工程營產中心南部地區營產管理處之
      可分得補償款（以編號漁76之名義發放人甲○○）債權或
      為其他處分，第三人亦不得對債務人清償」等語；另說明
      ：一、係記載：「在壹仟壹佰貳拾萬元，及自83年12月30
      日起至清償日止，按年息6%計算之利息，以及執行費捌萬
      玖仟陸佰元之範圍內予以扣押」等語，足見本院民事執行
      處95年度執字第56741 號執行命令扣押之範圍並非系爭補
      償金全部數額，而僅於「在壹仟壹佰貳拾萬元，及自83年
      12 月30 日起至清償日止，按年息6%計算之利息，以及執
      行費捌萬玖仟陸佰元之範圍內予以扣押」。
（三）又按提存乃債務人將其應為之給付，提存於國家設置之提
      存所，以代清償或達到法律上某一目的之行為，其性質屬
      於非訟程序，而非判斷私法上權利義務之訴訟程序，故提
      存所就具體提存事件僅得依提存法及其施行細則之規定為
      形式上審查，至當事人有關實體事項之爭執，應由當事人
      另行以訴訟方式謀求解決，提存所並無審查權限。本件既
      經本院民事執行處以95年度執字第56741 號核發執行命令
      於「在壹仟壹佰貳拾萬元，及自83年12月30日起至清償日
      止，按年息6%計算之利息，以及執行費捌萬玖仟陸佰元」
      之範圍內扣押系爭補償金，從而，被告就系爭補償金於上
      開扣押範圍內確實有不能確知孰為債權人而難為給付之情
      ，又被告已將系爭補償金如數提存於本院提存所，均如前
      述，而被告於提存書之「提存物受取人姓名或名稱」欄中
      填載：「甲○○」（即原告），形式上已符合因「不能確
      知孰為債權人而難為給付」之提存原因，至於被告雖另附
      加受取人「領取本提存金應經執行法院同意或撤銷強制執
      行」之條件，惟關於系爭補償金受領權人究為甲○○或黃
      金吉、渠2 人之分配比例應為何，係應係由法院判決甚明
      ，提存所就當事人有關實體事項並無審查之權限，是被告
      雖加註上開提存之受領條件，仍應認被告本件之提存於「
      壹仟壹佰貳拾萬元，及自83年12月30日起至清償日止，按
      年息6%計算之利息，以及執行費捌萬玖仟陸佰元」之範圍
      內係依債之本旨所為之清償，原告所稱被告之提存附加上
      開條件，即非依債之本旨而為清償云云，洵無可採。又被
      告另辯稱本件系爭補償金係屬全部不可分，故應予以全部
      提存云云，亦屬不可採。再者，本件被告既已依法提存，
      則清償日應計算至被告提存日之前一日即95年12月26日止
      ，從而，上開扣押範圍數額應為19,346,236元（計算式詳
      如附表），即被告於19,346,236元範圍內之提存自已生清
      償之效力。
（四）再按清償提存之提存人於提存後，有下列情形之一者，得
      聲請該管法院提存所返還提存物：１、提存出於錯誤者。
      ２、提存之原因已消滅者。３、受取權人同意返還者。再
      按非依債務本旨或向無受領權人所為之清償提存，其債之
      關係不消滅。提存法第17條第1 項及第22條分別定有明文
      。復按清償提存之提存人於提存後，有提存出於錯誤或提
      存之原因已消滅之情形者，依提存法第17條第1 項第1、2
      款規定，既得聲請該管法院提存所返還提存物，則受取人
      自無受取該提存物之權利（最高法院88年度台上字第1470
      號裁判參照）。查本院民事執行處95年度執字第56741 號
      執行命令既僅於19,346,236元範圍內扣押系爭補償金，業
      如前述，從而，被告就系爭補償金在上開扣押範圍內所為
      提存係依債之本旨所為之清償，亦如前述，則被告逾此範
      圍所為提存，其提存應係出於錯誤，受取人就此部分亦無
      受取提存金之權利，自亦不生清償之效力。
六、綜上所述，被告就系爭補償款於19,346,236元範圍內所為之
    提存已生清償之效力，原告就系爭補償款此部分之請求權已
    因清償而消滅，而原告得向被告請求之系爭補償款金額原為
    37,762,541元，為兩造所不爭執，而被告因提存業先已給付
    19,346,236元及提存費用60元，扣除此數額後，原告自得向
    被告請求18,416,245元。從而，原告依耕地三七五減租條例
    第17條第11項第5 款及第2 項之法律關係，請求被告應給付
    18,416,245元，及自原告向被告催告給付期滿之翌日即96年
    2 月5 日起至清償日止，按週年利率5%計算之利息，依法洵
    屬有據，應予准許，其逾此範圍外之請求即屬無據，應予駁
    回。
七、本件兩造均陳明願供擔保請准為假執行或免為假執行之宣告
    ，經核均無不合，爰就原告勝訴部分，分別酌定相當之擔保
    金額准許之，至原告敗訴部分，其假執行之聲請即失所依附
    ，應予駁回。
八、據上論結，本件原告之訴為一部有理由，一無理由，爰依民
    事訴訟法第79條、第390 條第2 項、第392 條，判決如主文
    。
中    華    民    國    97    年    11    月    26    日
                        民事鳳山分庭審判長法  官  楊富強
                                          法  官  何悅芳
                                          法  官  林意芳
上為正本係照原本作成。
如不服本判決，應於送達後20日內，向本院提出上訴狀並表明上
訴理由，如於本判決送達前提起上訴者，應於判決送達後10日內
補提上訴理由書（須附繕本）。
中    華    民    國    97    年    12    月    3    日
                                          書記官 陸艷娣
附表：
扣押範圍數額=壹仟壹佰貳拾萬元+自83年12月30日起至清償日止
，按年息6%計算之利息+執行費捌萬玖仟陸佰元=11,200,000 元
+8,056,636元+89,600元=19,346,236元


司法院資訊處製作；財團法人民間司法改革基金會備份。
